高雄高等行政法院判決　　　　　　　　　　　　　　　　　九十一年度訴字第六號
　　　　　　　　　　　　　　　.
　　原　　　告　劉家銘即力久貿易行
　　訴訟代理人　乙○○
　　　　　　　　丁○○
　　　　　　　　林維毅　律師
　　被　　　告　財政部高雄關稅局
　　代　表　人　李克明　局長
　　訴訟代理人　丙○○
　　　　　　　　甲○○
右當事人間因違反海關緝私條例事件，原告不服財政部中華民國九十年十二月十七日
台財訴字第○九○○○一九八五二號訴願決定，提起行政訴訟，本院判決如左：
    主  文
原告之訴駁回。
訴訟費用由原告負擔。
    事  實
甲、事實概要：
    緣被告於民國（下同）八十九年七月五日過濾正利航業股份有限公司（下稱正利
    公司）所屬之KUO LIH 輪之進口艙單時，發現艙號第八九＼Ｙ二二八＼○○○二
    號之艙單上貨名僅籠統申報茶葉，另申報之嘜頭TT（IN TRI）C/NO.1-637並加註
    MADE IN THAILAND亦甚為可疑，經船邊抽核，發現來貨貨上及其包裝並無嘜頭標
    示，亦無產地標示，且貨上有殘留之中文字痕跡，即繕發通報單以阻卻報備。經
    被告向正利公司查證結果，其艙單上「MADE IN THAILAND」產地標示，係依承攬
    業者世海運通股份有限公司（下稱世海公司）於八十九年七月一日切結更正而申
    報；而該產地標示係原告出具切結書向世海公司要求更正加註。嗣原告於同年七
    月十九日檢具進、出口報單申報產地為CN（中國大陸），並以國外廠商作業疏忽
    ，誤將上揭貨櫃發至臺灣為由，申請將來貨退回國外。惟被告已查覺右揭情事，
    原告在後之報備自屬無效。是原告申報進口艙單有嘜頭、產地記載不符，涉及逃
    避管制情事，被告乃依據海關緝私條例第三十一條之一規定，以艙單所列收貨人
    即原告為對象，沒入涉案貨物茶葉乙批共計二二、八二○公斤（原申報毛重二三
    、一四二公斤）。原告不服，聲請復查，未獲變更，提起訴願，亦遭駁回，原告
    猶表不服，遂提起本件行政訴訟。
乙、兩造聲明
一、原告聲明求為判決：
  (一)訴願決定及原處分（含復查決定）均撤銷。
  (二)訴訟費用由被告負擔。
二、被告聲明求為判決：如主文所示。
甲、兩造爭點：
一、原告主張之理由：
  (一)按「進口貨物艙單應依海關規定格式載明左列各項，書面艙單資料並應由船長及
    船公司或其代理人會同簽章。一、船名、國籍、噸位、船長姓名、進港日期、船
    舶呼號、航次及進港前最後停靠口岸。二、船上所載貨物之名稱、標記、號碼、
    包裝式樣（如桶、盤、箱、袋等）、件數、重量、規格，如遇兩包或數包貨物合
    裝一件者，並應詳細註明該件內所裝包數。三、裝運及到達地點。四、收貨人姓
    名及住址。五、貨櫃裝運應將各貨櫃號碼、種類之運送條件加註於艙單內。同一
    收貨人之整裝貨櫃所載貨物如有兩批以上者，應於進口艙單上裝載有關貨物之貨
    櫃號碼後加註『部分』字樣；空櫃應將其號碼、數量列報於艙單最後一頁並免加
    列艙單號碼。」為行為時運輸工具進出口通關管理辦法第三十三條所明定。次依
    海關通關業務實務，艙單虛報案件中，與艙單貨名申報相符僅係產地未能確認問
    題，因艙單依運輸工具進出口通關管理辦法規定，並未規定船上載明船上所載貨
    物之產地，縱使發現疑似大陸物品，發覺單位僅能通報方式通報進口通關單位加
    強控管及查驗，貨物經查驗後，如係大陸物品方能按海關緝私條例有關規定論處
    ，如係申報產地為大陸或查驗前報備產地為大陸，如無法繳驗輸入許可證，海關
    得按關稅法第五十五條之一規定請進口人辦理退運（八十五年六月出版最新海關
    通關業務精解第二六五頁參照）。顯見艙單應記載事項，並未包括貨物產地，縱
    經海關發現來貨疑似大陸物品，亦與企圖逃避管制虛報產地無關，合先敘明。
  (二)原告於系爭進口艙單貨名申報為TEA及報單申報貨名TEA，均與海關查驗相符，並
    無虛報貨名；產地報單申報為大陸與海關查驗相符，亦無虛報產地情事；系爭來
    貨或其包裝復無書寫或印刷MADE IN THAILAND，亦無偽標產地之嫌。而原告係於
    上揭來貨到港後，接獲承攬業者世海公司通知艙單上標記欄為T.T.（IN TRI）C/
    NO/1-637，認系爭來貨既從泰國進口，屬泰國貨，則嘜頭應有書明MADE IN THI-
    LAND字樣，始於船泊未到港之前，向船公司申請加註標記MADE IN THAILAND字樣
    ，純為方便辨識，並非申報產地之用。又原告於系爭來貨到港後，接獲國外通知
    ，因國外出貨人疏忽，將中國大陸產製茶葉誤裝來臺，即向海關報備核准在案。
    足證原告報關前，已向海關報備該批來貨為大陸物品，並檢具進出口報關單向海
    關申請查驗辦理原貨退運，明確表明無估稅提領該批來貨之意，何來逃避管制虛
    報產地企圖？
  (三)本件應查明者，厥為原告於八十九年七月十九日檢具進出口報單申報產地為CN（
    中國大陸）、要求退運前，被告是否業已查獲本件有虛報產地先行通報或查驗申
    報不實情事。被告辯稱已就本件虛報產地乙情先行通報，固提出通報單乙紙為憑
    。然上揭通報單內容欄僅載有：「經查來貨內包裝有中文字體與撕去紙包裝之痕
    跡，『疑似』大陸產製之普洱茶與沱茶等，請通關單位注意查驗。」等語，則依
    該通報內容，被告僅疑似來貨為大陸產製之普洱茶與沱茶，未明確認定確為大陸
    產製，此由該通報內容末段載有「請通關單位注意查驗」等語，即知於同年七月
    五日被告尚未就該批來貨產地查驗明確。又被告辯稱該通報單有「阻卻報備」之
    效力，無非係以行為時進出口貨物查驗及取樣準則第十九條第二項第一款「海關
    已發覺不符」規定，認原告報備無效，惟詳觀該通報內容，並未載明被告已具體
    認定系爭來貨有何申報項目不符情事。又現行海關業務已全面電腦化，倘有上開
    進出口貨物查驗及取樣準則第十九條第二項第一款情事，而有通報必要，除開立
    通報單外，均將通報事由輸入電腦，俾供報備時於電腦上查詢有無報備無效事由
    ，而本件原告於申請退運該批來貨時，經被告所屬組長許健一查詢電腦IB23檔，
    尚無任何密、通報註記，此亦有許健一之簽註載明於「申請書」可稽。況被告辯
    稱原告於同年七月二十一日書立切結書時，即已明知為大陸茶葉乙節，並未舉證
    以實其說，所辯即不足採；且依系爭二紙切結書所載，並無任何字句表明原告業
    已知悉該批來貨為大陸茶葉情事，尚難僅以原告書立切結書之事實，逕行推斷原
    告於八十九年七月一日前，即已明知該批貨物為大陸茶葉，此情爰請　鈞院傳喚
    證人即世海公司職員林若蘭即明。足證被告辯稱已發覺原告申報進口艙單有嘜頭
    、產地記載不符在先，否准原告檢具進、出口報單報備系爭來貨產地為中國大陸
    及將該批貨物退運云云，顯與事實不合。
二、被告答辯之理由：
  (一)按「船舶、航空器、車輛或其他運輸工具所載進口貨物或轉運本國其他港口之轉
    運貨物，經海關查明與艙口單、載貨清單、轉運艙單或運送契約文件所載不符者
    ，沒入其貨物。但經證明確屬誤裝者，不在此限。」為海關緝私條例第三十一條
    之一所明定。次按，「本條例稱報運貨物進口、出口，謂依關稅法及有關法令規
    定，向海關申報貨物．．．」同條例第四條亦定有明文。上開條文所稱「報運」
    ，應包括船務及貨主報關兩階段之申報行為在內；前階段之船務報關，如以海運
    進口貨物為例，係指船長將其管領船舶所載貨物列入艙口單內運入通商口岸，並
    依規定向海關遞送各該艙單之報關行為而言；後階段之「報運」則指貨主向海關
    申報貨物，貨主之報關行為。又按，「進口貨物如有溢裝，或實到貨物與原申報
    不符，或夾雜其他物品進口情事，除係出於同一發貨人發貨兩批以上，互相誤裝
    錯運，經舉證證明，並經海關查明屬實者，准予併案處理，免予議處外，應依海
    關緝私條例有關規定論處．．．」亦為行為時進出口貨物查驗及取樣準則第十九
    條第一項本文所明定。又按，「進口貨物於報關同時申請退運案件，經海關內部
    單位通報在先或經查驗涉有申報不符情事，．．．應依法處罰不准退運。」、「
    廠商於報關時申請以三角貿易方式同時報運進出口貨物，在申請退運或報明係三
    角貿易前即被海關查獲有虛報產地，應依法論處。」亦分別經財政部關稅總局八
    十五年七月二十六日台總局緝字第八五一○六四六三號及八十六年五月十七日台
    總局緝字第八六一○三八八五號等函釋闡明在案，合先敘明。
  (二)經查，系爭進口艙單除申報貨名TEA外，另申報嘜頭TT（IN TRI）C/NO.1-637 並
    加註MADE IN THAILAND，惟被告發現系爭來貨之貨物及其包裝並無嘜頭標示及產
    地標示，且貨上有刮去殘留之中文字痕跡，依查緝經驗判斷，應屬管制進口之大
    陸雲南產製普洱茶及沱茶，即以「關員發現實到貨物與艙單申報不符案件通報單
    」第BM-89046號通報阻卻報備，並據財政部關稅總局八十七年十一月二十五日台
    總局緝字第八七一○八七五七號函釋意旨深入追查。經被告所屬機動巡查隊派員
    向正利公司查證結果，其艙單上MADE IN THAILAND產地標示，係依承攬業者世海
    公司於八十九年七月一日切結更正而申報，進一步追查結果，該產地標示係該批
    來貨貨主即原告出具切結書向世海公司要求更正加註。乃原告以進、出口為常業
    ，應知出具「切結書」加註產地，應審慎查明，再行申報。顯見原告已事先知情
    該批貨物係大陸產製，其偽報產地逃避管制，至為明顯，是原告主張該批來貨為
    誤裝錯運，核與規定不符。又原告遲至七月十九日始檢具進、出口報單申報該批
    來貨產地為CN（中國大陸），並以國外廠商作業疏忽，誤將上揭貨櫃發至臺灣為
    由，申請將該批來貨退運國外。惟因該批來貨原提單嘜頭欄僅記載TT，並無任何
    產地記載，且於八十九年六月二十九日裝船進口後，遭被告於同年七月五日查獲
    為管制進口之大陸物品前之同年七月一日，業已要求運送人將來貨申報為「MADE
    IN THAILAND 」乙節，應視為進口人即原告自行申報之行為。是被告查獲系爭管
    制進口大陸物品在先，並已依規定通報阻卻報備，嗣原告申請退運該批來貨，雖
    經查驗相符，然因其報備係於被告查覺申報進口艙單嘜頭及產地記載不符，且通
    報之後，依行為時進出口貨物查驗及取樣準則第十九條第二項規定，其報備仍屬
    無效，是原告主張已將系爭來貨產地申報，並經被告同意云云，為屬誤解。況艙
    單與進口報單申報兩者不同，艙單申報不符，依海關緝私條例第三十一條之一規
    定議處；而進口報單申報不實，則據同條例第三十七條規定核處。揆諸上開說明
    ，本件為屬上開海關緝私條例第四條所謂進口貨物經海關查明與艙單不符、原告
    虛報艙單之行為，則被告依海關緝私條例第三十一條之一規定沒入其貨物，並否
    准原告退運之申請，即無不合。
  (三)末按，海關緝私條例第三十一條之一規定之立法目的，係課進、出口人遵循國際
    貿易及航運常規程序，就貨物與艙口單、載貨清單、轉運艙單或運送契約文件，
    誠實記載及申報之義務，並對於違反此作為義務者，為沒入貨物之處分，此有司
    法院大法官釋字第四九五號解釋可參。系爭來貨既經查明與艙單所載不符，並無
    所謂誤裝情事，且涉及逃避管制，則原告即已違反誠實記載及申報義務，依司法
    院釋字第四九五號解釋意旨，原告未能舉證證明自己並非故意誤裝，自應受罰。
    依上說明，被告依海關緝私條例第三十一條之一規定，沒入系爭貨物，並無違誤
    。
    理  由
一、按「船舶、航空器、車輛或其他運輸工具所載進口貨物或轉運本國其他港口之轉
    運貨物，經海關查明與艙口單、載貨清單、轉運艙單或運送契約文件所載不符者
    ，沒入其貨物。但經證明確屬誤裝者，不在此限。」為海關緝私條例第三十一條
    之一所明定。次按，「凡規避檢查、偷漏關稅或逃避管制，未經向海關申報而運
    輸貨物進、出國境者，海關應予查緝，海關緝私條例第一條及第三條定有明文。
    同條例第三十一條之一規定．．．，係課進、出口人遵循國際貿易及航運常規程
    序，就貨物與艙口單、載貨清單、轉運艙單或運送契約文件，誠實記載及申報之
    義務，並對於能舉證證明確屬誤裝者，免受沒入貨物之處分，其責任條件未排除
    本院釋字第二七五號解釋之適用，為增進公共利益所必要，與憲法第二十三條尚
    無牴觸。」司法院大法官亦著有釋字第四九五號解釋可稽。就海關緝私條例第三
    條中有關規避檢查、偷漏關稅或「逃避管制」者，須人民能證明艙口單、載貨清
    單、轉運艙單或運送契約文件與載貨不符確屬誤裝者，始能依同條例第三十一條
    規定，免除貨物被沒收。是學者間從前揭釋字第四九五號解釋之意旨，認此乃進
    一步將「逃避管制」之行政罰的條件定為「推定故意」（參閱陳新民先生著行政
    法學總論，八十九年八月修訂七版，頁三九一；及吳庚大法官著行政法之理論與
    實用，九十年八月增訂七版，頁四四一），人民須舉反證證明「自己無逃避管制
    之故意」，始可免罰。次按，「進口貨物如有溢裝，或實到貨物與原申報不符，
    或夾雜其他物品進口情事，除係出於同一發貨人發貨兩批以上，互相誤裝錯運，
    經舉證證明，並經海關查明屬實者，准予併案處理，免予議處外，應依海關緝私
    條例有關規定論處．．．。依前項規定報備，如有下列情形之一者，其報備無效
    。一、海關已發覺不符。」亦為行為時進出口貨物查驗及取樣準則第十九條第一
    項本文及第二項第一款所明定。又按，「進口貨物於報關同時申請退運案件，經
    海關內部單位通報在先或經查驗涉有申報不符情事，．．．應依法處罰不准退運
    。」；「廠商於報關時申請以三角貿易方式同時報運進出口貨物，在申請退運或
    報明係三角貿易前即被海關查獲有虛報產地，應依法論處。」亦分別經財政部關
    稅總局八十五年七月二十六日台總局緝字第八五一○六四六三號及八十六年五月
    十七日台總局緝字第八六一○三八八五號等函釋闡明在案，合先敘明。
二、本件被告於八十九年七月五日過濾正利公司所屬之KUO LIH 輪之進口艙單時，發
    現艙號第八九＼Ｙ二二八＼○○○二號之艙單上貨名僅籠統申報茶葉，嘜頭欄申
    報TT（IN TRI）C/NO.1-637並加註MADE IN THAILAND亦甚為可疑，經船邊抽核，
    發現系爭來貨及其包裝並無嘜頭標示，亦無產地標示，且貨上殘留之中文字痕跡
    ，經向正利公司查證結果，其艙單上「MADE IN THAILAND」產地標示，係依承攬
    業者世海公司切結更正而申報；而該產地標示係原告出具切結書向世海公司要求
    更正加註。嗣原告於同年七月十九日檢具進、出口報單申報產地為CN（中國大陸
    ），並以國外廠商作業疏忽，誤將上揭貨櫃發至臺灣為由，申請將該批來貨退回
    國外。惟被告以先前業已查覺原告申報進口艙單有嘜頭、產地記載不符，違反逃
    避管制情事為由，依海關緝私條例第三十一條之一規定，以艙單所列收貨人即原
    告為對象，沒入系爭涉案貨物茶葉乙批共計二二、八二○公斤等事實，業有進口
    艙單、申報書、切結書、申請書、進口報單、出口報單、被告搜索筆錄、被告函
    及其所屬緝案處理組函等件附於原處分卷可憑，並為兩造所不爭，堪可認定。茲
    兩造所爭執者，厥為原告於八十九年七月十九日檢具進出口報單申報產地為CN（
    中國大陸）、要求退運前，被告是否已查獲本件有虛報產地先行通報或查驗申報
    不實情事。
三、又按，「本條例稱報運貨物進口．．．，謂依關稅法及有關法令規定，向海關申
    報貨物，經由通商口岸進口．．．。」為海關緝私條例第四條所明定。該條文所
    稱「報運」，應包括船務及貨主報關兩階段之申報行為在內；海運進口貨物之船
    務報關，係指船長將其管領船舶所載貨物列入艙口單內運入通商口岸，並依規定
    向海關遞送各該艙單之報關行為而言，本件即屬此種報關。又依承攬海關進口貨
    物報關作業實務，承攬業者經貨主要求更改艙單前，通常均要求貨主提出切結書
    ，避免日後滋生糾紛。經查，系爭艙單嘜頭欄內容申報更改為（IN TRI）C/NO.1
    -637並加註「MADE IN THAILAND」產地標示，為正利公司依承攬業者世海公司切
    結更正而申報，而世海公司之切結行為，復經原告出具切結書要求更正加註所致
    ，業有切結書二紙附於原處分卷可考，是原告主張出具予世海公司之切結書日期
    為八十九年七月二十一日而非同年七月一日云云，即乏所據，核難憑採。
四、原告雖主張被告所屬組長許健一於八十九年七月十五日查詢電腦IB23檔結果，尚
    無任何密、通報註記，故第BM-89046號通報單未生阻卻報備效力云云，固提出許
    健一之簽註載明於其申請書乙紙附卷足憑。然查，被告於八十九年七月五日發現
    系爭來貨及其包裝並無嘜頭標示及產地標示，且貨上有刮去殘留之中文字痕跡，
    依查緝經驗判斷，應屬管制進口之大陸雲南產製普洱茶及沱茶後，即以「關員發
    現實到貨物與艙單申報不符案件通報單」第BM-89046號通報在案，該通報單內容
    欄載有：「經查來貨內包裝有中文字體與撕去紙包裝之痕跡，疑似大陸產製之普
    洱茶與沱茶等，請通關單位注意查驗。」等語，參酌被告00－00000號緝
    私報告，堪認被告於右揭期日過濾艙單發現系爭來貨產地尚有疑義而通報海關內
    部單位時，依進出口貨物查驗及取樣準則第十九條第二項第一款規定，已發覺原
    告申報進口系爭來貨之艙單有嘜頭、產地記載不符情形，足見被告查獲本件有虛
    報產地先行通報或查驗申報不實情事，此亦有上揭通報單及緝私報告附於原處分
    卷足參。顯見上揭第BM-89046號通報單業生阻卻報備之效力，乃原告就該第BM-8
    9046號通報單未生阻卻報備之效力云云，復未舉其他反證以實其說。揆諸前開規
    定，原告主張艙單應記載事項，並未包括貨物產地，縱海關發現該批來貨疑似大
    陸物品，亦與企圖逃避管制虛報產地無關，及系爭通報單未生阻卻報備效力云云
    ，即無理由，尚難採信。
五、末查，系爭來貨原提單嘜頭欄僅記載TT，並無任何產地記載，且系爭來貨於遭被
    告於八十九年七月五日查獲為管制進口之大陸物品前之同年七月一日，原告業已
    要求運送人將該批來貨申報為「MADE IN THAILAND」，是被告查獲系爭管制進口
    大陸物品在先，並已依規定通報阻卻報備等節，業如前述。嗣原告遲至七月十九
    日始檢具進、出口報單申報該批來貨產地為CN（中國大陸），並以國外廠商作業
    疏忽，誤將上揭貨櫃發至臺灣為由，申請將該批來貨退運國外，雖經被告查驗相
    符，然因原告之報備係於被告查覺申報進口艙單嘜頭及產地記載不符且通報之後
    ，依行為時進出口貨物查驗及取樣準則第十九條第二項第一款規定，其報備仍屬
    無效。從而，是原告主張已將系爭來貨產地申報，並經被告同意云云，亦乏所據
    ，自難昭折服。
六、綜上所述，原告上揭主張，均乏所據，即無可取。是本件原告申報進口系爭來貨
    之艙單既有嘜頭、產地記載不符情事，依上開海關緝私條例第一條及第三條規定
    、司法院釋字第四九五號解釋意旨暨學者見解，應推定其有「逃避管制」之故意
    ；而原告又未能依海關緝私條例第三十一條之一但書規定，就系爭大陸產製來貨
    確屬誤裝乙節，舉反證以實其說，自應受罰。則被告以本件原告申報進口艙單有
    嘜頭、產地記載不符，違反逃避管制之違章事實，依海關緝私條例第三十一條之
    一規定，參酌財政部關稅總局八十五年七月二十六日台總局緝字第八五一○六四
    六三號及八十六年五月十七日台總局緝字第八六一○三八八五號等函釋，以艙單
    所列收貨人即原告為對象，沒入該批涉案貨物茶葉乙批共計二二、八二○公斤，
    揆諸前開規定及說明，自無違誤。復查及訴願決定維持原處分，亦無不合。從而
    ，原告訴請撤銷訴願決定及原處分（含復查決定），為無理由，應予駁回。又本
    件事證業臻明確，是原告聲請本院傳喚證人即世海公司職員林若蘭，用證其於八
    十九年七月二十一日始書立切結書向世海公司要求更正加註艙單上產地標示，即
    無必要。且兩造其餘爭執，經核與判決結果不生影響，即無論述必要。
七、據上論結，本件原告之訴為無理由，爰依行政訴訟法第一百九十五條第一項後段
    、第九十八條第三項前段，判決如主文。
中　　　華　　　民　　　國    九十一　　年　  　四　　　月　　  三十　　日
                              高雄高等行政法院第三庭
                                          審判長法官  林石猛
                                          法      官  李協明
                                          法      官  林勇奮
右為正本係照原本作成。
如不服本判決，應於判決送達後二十日內向本院提出上訴書狀，其未表明上訴理由者
，應於提起上訴後二十日內向本院提出上訴理由書（須按對造人數附繕本）；如於本
判決宣示或公告後送達前提起上訴者，應於判決送達後二十日內補提上訴理由書（須
附繕本）。未表明上訴理由者，逕以裁定駁回。
提起上訴應預繳送達用雙掛號郵票七份（每份三十四元）。
中　　　華　　　民　　　國    九十一　　年　  　四　　　月　　  三十　　日
                                          法院書記官  洪美智
